【裁判字號】    97,上易,2057
【裁判日期】    971225
【裁判案由】    詐欺等
【裁判全文】
臺灣高等法院臺中分院刑事判決        97年度上易字第2057號
上  訴  人  臺灣彰化地方法院檢察署檢察官
被      告  丙○○
上列上訴人因被告詐欺等案件，不服臺灣彰化地方法院97年度易
字第1413號中華民國97年9月30日第一審判決（起訴案號：臺灣
彰化地方法院檢察署97年度偵字第4183號，及就同一事實移送併
案：97年度偵字第8325號）提起上訴，本院判決如下：
    主  文
原判決撤銷。
丙○○共同犯行使偽造私文書罪，處有期徒刑陸月，如易科罰金
，以新臺幣壹仟元折算壹日。扣案變造「彭智偉」汽車駕駛執照
上丙○○之相片壹張、「乙○○」陽信銀行桃園分行存摺壹本、
電話號碼0000000000號ＮＯＫＩＡ廠牌行動電話壹支
（含ＳＩＭ卡）、偽造之「乙○○」印章壹顆及未扣案陽信商業
銀行取款條上存戶簽章欄上偽造之「乙○○」印文壹枚，均沒收
。
    犯罪事實
一、丙○○明知真實姓名、年籍均不詳綽號「小新」之成年男子
    ，僱用其擔任領款工作並給予報酬，係要求其至金融機構領
    取詐騙所得之贓款，竟仍因經濟困窘，同意以充任俗稱「車
    手」之方式賺取費用，而與「小新」及所屬詐欺集團成年成
    員共同基於變造特種文書、意圖為自己不法所有及行使偽造
    私文書之犯意聯絡，先於民國（下同）九十七年四月二十八
    日，在臺中市○○路某不知名網咖店，將其相片一張交付予
    「小新」，再由「小新」及所屬詐欺集團成年成員在不詳時
    、地，將丙○○之照片換貼在以不詳方式取得之「彭智偉」
    所有汽車駕駛執照上，而變造屬特種文書之「彭智偉」汽車
    駕駛執照一張，足以生損害於彭智偉、交通監理機關對汽車
    駕照管理之正確性。「小新」並於同年月三十日上午，在前
    揭網咖店，將變造之「彭智偉」汽車駕駛執照一張及係他人
    持偽造之證件申辦之「乙○○」陽信銀行桃園分行帳號00
    0000000000號帳戶存摺一本、偽刻之「乙○○」
    印章一顆、電話號碼0000000000號ＮＯＫＩＡ廠
    牌行動電話一支（含ＳＩＭ卡）交予丙○○，以供其至金融
    機構領取騙款時使用。而「小新」與所屬詐欺集團成年成員
    則於同日九時許，佯裝臺灣臺北地方法院檢察署檢察官身分
    ，撥打電話予丁○○，偽稱：丁○○已涉入詐騙案件，必須
    將帳戶內金錢匯至指定帳戶，始能證明清白云云，致丁○○
    陷於錯誤，依指示於同日十五時二十二分，至高雄市楠梓區
    後昌號五一０號郵局，匯款新臺幣（下同）七十八萬五千元
    至上開「乙○○」名下之陽信銀行桃園分行帳戶內，詐取得
    手後，「小新」即以電話撥打丙○○所持之上開00000
    00000號行動電話通知丙○○及指示領款，並允以領得
    款項後，丙○○可得一萬元，以作為其擔任詐欺工作車手部
    分之報酬。丙○○即於同日十五時二十五分許，按照「小新
    」電話指示，前往址設在彰化縣員林鎮○○路十二號之陽信
    銀行員林分行，未經乙○○之同意或授權，即在取款條上填
    載金額七十萬元，並以偽造之「乙○○」印章，在取款條存
    戶簽章欄處蓋上偽造之「乙○○」印文 (起訴誤載為署押)
    一枚，偽造上開取款憑條完畢後，持向銀行員工欲提領現金
    七十萬元而行使之，經該銀行職員發覺有異，報警處理而當
    場查獲，足以生損害於乙○○及上開銀行帳戶管理之正確性
    ，並因此扣得變造之「彭智偉」汽車駕駛執照一張、冒名申
    辦之「乙○○」陽信銀行桃園分行帳戶存摺一本、偽刻之「
    乙○○」印章一顆、電話號碼0000000000號ＮＯ
    ＫＩＡ廠牌行動電話一支（含ＳＩＭ卡）。
二、案經彰化縣警察局員林分局報告臺灣彰化地方法院檢察署檢
    察官偵查起訴。
    理    由
一、證據能力之認定：按被告以外之人於審判外之陳述，雖不符
    刑事訴訟法第一百五十九條之一至第一百五十九條之四之規
    定，而經當事人於審判程序同意作為證據，法院審酌該言詞
    陳述或書面陳述作成時之情況，認為適當者，亦得為證據。
    當事人、代理人或辯護人於法院調查證據時，知有第一百五
    十九條第一項不得為證據之情形，而未於言詞辯論終結前聲
    明異議者，視為有前項之同意，刑事訴訟法第一百五十九條
    之五第一項、第二項定有明文。立法意旨在於傳聞證據未經
    當事人之反對詰問予以核實，原則上先予排除，惟若當事人
    已放棄詰問或未聲明異議，基於證據資料愈豐富，愈有助於
    真實發現之理念，且強化言詞辯論主義，法院自可承認該傳
    聞證據例外擁有證據能力。查本件被告對於下述之證人丁○○、乙○○於警詢之審判外陳述及其他非供述證據之證據能
    力，均表示沒有意見，並未於言詞辯論終結前聲明異議，依
    刑事訴訟法第一百五十九條之五第二項之規定，視為同意作
    為證據，且本院審酌上開證人之上開言詞陳述作成時並非在
    非自由意志之情況下所為之陳述，又均係於案發後不久所為
    之陳述，較無人情干擾，所陳自符事實；至其他非供述證據
    則係從事業務之人於業務上製作之紀錄文書，與其責任、信
    譽攸關，若有錯誤、虛偽，該從事業務之人可能因此擔負刑
    事及行政責任，且該等文書經常處於可能受公開檢查之狀態
    ，其正確性及真實之保障極高，核無顯有不可信之情況，是
    本院認該言詞及書面陳述適當，依刑事訴訟法第一百五十九
    條之五第一項之規定，自得為證據。
二、訊據被告丙○○對於上開犯罪事實迭於偵查詢問、原審審理
    及本院審理時坦白承認，核與證人即被害人丁○○、乙○○
    於警詢之證述相符，並有郵政跨行匯款申請書、陽信商業銀
    行取款條、陽信商業銀行檢附之乙○○開戶資料、交易明細
    表及通聯紀錄各一份附卷可按，復有變造之「彭智偉」汽車
    駕駛執照一張（其上貼有丙○○相片一張）、「乙○○」陽
    信銀行桃園分行帳號000000000000號帳戶存摺
    一本、「乙○○」印章一枚、電話號碼000000000
    0號ＮＯＫＩＡ廠牌行動電話一支（含ＳＩＭ卡）扣案可稽
    。被告自白與事實相符，本件事證明確，被告犯行堪以認定
    。
三、查汽車駕駛執照屬刑法第二百十二條之特種文書，被告委由
    綽號「小新」及所屬詐欺集團成年成員，將「彭智偉」汽車
    駕駛執照上之相片撕下，換貼被告相片，而變造上開汽車駕
    駛執照，自足以生損害於交通監理機關對汽車駕照管理之正
    確性及彭智偉本人。是核被告丙○○此部分之所為，係犯刑
    法第二百十二條之變造特種文書罪。又按被告本人雖未參與
    對丁○○詐騙行為之實施，且尚未領得款項，然其既與綽號
    「小新」及所屬詐欺集團成年成員間，各基於角色分工而為
    行為之實施，並皆以取得被害人遭詐騙匯出款項為目的，而
    被告實際上亦參與提領匯款此一構成要件行為，被害人亦將
    款項匯入其等可得掌握之帳戶內，即應認其等之詐騙行為屬
    既遂；次按銀行為便利存款人取款而印好任人索取填寫之取
    款憑條，非可流通市面得以自由轉讓，係屬私文書之一種（
    最高法院四十九年臺上字第一四０九號判例參照）。本件詐
    騙集團成員詐得丁○○款項存入乙○○帳戶後，旋即指示被
    告持偽造印章、冒名申辦之存簿，並以該偽造之印章，在取
    款條存戶簽章欄處蓋上偽造之印文一枚，偽造上開取款條完
    畢後，持向銀行員工欲提領現金七十萬元而行使之，核被告
    此部分之所為，係犯刑法第三百三十九條條第一項詐欺取財
    罪、第二百十六條、第二百十條之行使偽造私文書罪。公訴
    意旨認被告犯同法第三百三十九條第三項、第一項之詐欺取
    財未遂罪，尚有未洽，又刑事訴訟法第三百條所謂變更法條
    ，係指罪名之變更而言，本案公訴人固以刑法第三百三十九
    條第三項、第一項之詐欺取財未遂罪起訴，本院審理結果認
    係犯同條第一項之詐欺取財既遂罪，因其罪名同為「詐欺取
    財」，僅行為態樣有既遂、未遂之分，即無庸引刑事訴訟法
    第三百條變更檢察官起訴之法條（最高法院八十七年度臺上
    字第三二三四號判決意旨參照），併此敘明。而被告偽造印
    文於取款條之行為，係屬偽造私文書之階段行為，又偽造私
    文書之低度行為，應為行使之高度行為所吸收，均不另論罪
    ，公訴人認被告尚犯刑法第二百十七條之罪，自屬誤會，亦
    有未洽。按基於一個犯罪決意，實施數犯罪構成要件之行為
    ，彼此實施行為完全、大部分或局部同一，得評價為一個犯
    罪行為，論以想像競合犯（參見司法院編印新修正刑法論文
    集第三百四十六頁張淳淙所著「從刑法修正論行為之罪數一
    文」）。則被告上開所為，既係基於詐取被害人丁○○所有
    金錢之單一行為之犯罪意思，在進行詐騙過程中，於密接之
    時間，先後以變造特種文書、行使偽造私文書為方法，以遂
    行向被害人丁○○詐取金錢之目的，是以被告所犯變造特種
    文書罪、行使偽造私文書罪、詐欺取財罪等罪間，應認係一
    行為侵害數罪名，為想像競合犯，應依刑法第五十五條之規
    定，從一重論以刑法第二百十六條、第二百十條之行使偽造
    私文書罪處斷。公訴人認上開各罪間，犯意各別，行為互殊
    ，應分論併罰，自有未洽。被告與「小新」及所屬詐欺集團
    成年成員間就上開三罪，有犯意聯絡及行為分擔，皆為共同
    正犯。又上開被告所犯行使偽造私文書部分，固未據公訴人
    於起訴書之證據並所犯法條中敘明但已引用刑法第二百十七
    條第一項，且於犯罪事實已明確載明該等犯罪事實，是此部
    分應屬已起訴而非未據起訴，與本院認定有罪部分亦具有裁
    判上一罪關係，本院自應一併審酌。至於彰化地方法院檢察
    署移送併案之九十七年度偵字第八三二五號與本件為同一事
    實，本院應併予審酌，亦附此敘明。
四、原審以被告事證明確，予以論罪科刑，固非無見，惟查：(
    一)被告所犯之行使偽造私文書罪，原審及起訴書均己詳述
    於犯罪事實欄內，且與起訴有罪部分具有裁判上一罪關係，
    惟原審僅於理由欄內論述並無刑法第二百十七條第一項之罪
    ，自有未洽；(二)被告所犯上開變造持種文書、詐欺取財及
    行使偽造私文書三罪間，係屬想像競合犯，已如前述，原判
    決認係變造持種文書、詐欺取財犯意各別，應分論併罰，亦
    有違誤；(三)未扣案之被告偽造之「乙○○」印文一枚，不
    問屬於犯人與否，依刑法第二百十九條之規定，均應沒收，
    原審疏未為沒收之諭知，亦有未洽。檢察官上訴意旨認原審
    疏未審認被告犯有刑法第二百十七條第一項之罪，固無理由
    ，但原判決既有上述可議之處，應由本院將原判決予以撤銷
    改判。爰審酌被告除提供其相片供「小新」變造汽車駕駛執
    照使用外，並擔任該詐騙集團提領所得贓款之車手工作，助
    長行騙之風，妨礙對於詐欺犯罪集團其餘成員之追查，加深
    犯罪之猖獗，並造成被害人損失，惡性非淺，然慮及被告犯
    後坦認罪行，尚有悔意，且參與本案犯行時間只有一次、犯
    罪之動機係因經濟拮据始鋌而走險等一切情狀，量處被告如
    主文第二項所示之刑，並諭知易科罰金之折算標準。至公訴
    人雖於起訴書求處有期徒刑一年，惟本院斟酌全案情節，及
    被告犯罪手段尚屬平和，非擔任直接撥打電話向被害人詐財
    之關鍵地位，認量處如主文第二項所示之刑較為妥適，已足
    收警惕之效。
五、另按共同正犯因相互間利用他人之行為，以遂行其犯意之實
    現，本於責任共同之原則，有關沒收部分，對於共犯間供犯
    罪所用之物，自均應為沒收之諭知（最高法院八十九年度台
    上字第六九四六號判決參照）。扣案之上開「乙○○」陽信
    銀行桃園分行存摺一本，係該詐欺集團某成年成員冒名申辦
    ，即屬該詐欺集團某成年成員所有，且為被告用以提領詐欺
    所得贓款使用，揆諸前揭最高法院判決意旨，上開扣案陽信
    銀行桃園分行存摺一本既屬本案共犯所有，且為供本案犯罪
    所用之物，自應依刑法第三十八條第一項第二款之規定沒收
    之；扣案之「彭智偉」汽車駕駛執照上所換貼被告丙○○之
    相片一張，係被告所有，且為其供變造上開汽車駕駛執照犯
    罪所用之物，依法併予宣告沒收；扣案之電話號碼0000
    000000號ＮＯＫＩＡ廠牌行動電話一支（含ＳＩＭ卡
    ，依國內電信公司契約之約定，該ＳＩＭ卡於申辦手續完成
    時即為申辦人所有，退租或拆機時均不繳回），為共犯「小
    新」所交付，供被告與「小新」聯絡之用，業經被告供明在
    卷，自屬詐欺集團所有供犯罪所用之物，依刑法第三十八條
    第一項第二款宣告沒收；偽造之「乙○○」印章一顆及在陽
    信商業銀行取款條上存戶簽章欄上偽造之「乙○○」印文壹
    枚，不問屬於犯人與否，應依刑法第二百十九條規定沒收。
    至扣案之「彭智偉」所有汽車駕駛執照原本一張，非被告所
    有，爰不予宣告沒收，另被告填寫之陽信商業銀行取款條，
    原為該銀行所有之物，亦不予沒收，均併此敘明。
六、據上論斷，應依刑事訴訟法第三百六十九條第一項前段、第
    三百六十四條、第二百九十九條第一項前段，刑法第二十八
    條、第二百十二條、第三百三十九條第一項、第二百十六條
    、第二百十條、第四十一條第一項前段、第五十五條、第三
    十八條第一項第二款、第二百十九條，刑法施行法第一條之
    一，判決如主文。
本案經檢察官甲○○到庭執行職務。
中    華    民    國    97    年     12    月    25   日
            刑事第八庭  審判長法  官  羅  得  村
                              法  官  張  靜  琪
                              法  官  吳  進  發
以上正本證明與原本無異。
如不服本判決應於收受送達後十日內向本院提出上訴書狀，其未
敘述上訴理由者，並得於提起上訴後十日內向本院補提理由書（
均須按他造當事人之人數附繕本）「切勿逕送上級法院」。
                              書記官  柯  孟  伶
中    華    民    國    97    年     12    月    26   日


司法院資訊處製作；財團法人民間司法改革基金會備份。
